【裁判字號】    98,訴,1368
【裁判日期】    981224
【裁判案由】    損害賠償
【裁判全文】
臺灣士林地方法院民事判決              98年度訴字第1368號
原      告  丙○○
訴訟代理人  吳忠德律師
被      告  甲○○
訴訟代理人  莊立群律師
            蔡惠子律師
            乙○○
上列當事人間損害賠償事件，本院於民國98年12月10日言詞辯論
終結，判決如下：
    主  文
原告之訴及假執行之聲請均駁回。
訴訟費用由原告負擔。
    事  實  及  理  由
一、原告起訴部分：
（一）起訴主張
    1.民國98年6 月6 日原告與被告甲○○以被告乙○○之名義
      就如附件所示之不動產（以下簡稱系爭不動產），簽立買
      賣契約（以下簡稱系爭買賣契約）。簽約當時被告甲○○
      表示系爭不動產實際上為其所有，而借名登記於其妻妹被
      告乙○○之名下。故由被告甲○○出面簽立系爭買賣契約
      ，並由被告甲○○出具授權書，原告亦當場交付面額各為
      45萬、73萬、64萬元之支票做為定金，以及面額728 萬元
      之本票以擔保價金之給付。系爭買賣契約約定應予98年6
      月9 日將過戶資料交付地政士，且原告亦著手辦理銀行貸
      款事宜，以便繳款。但嗣後被告甲○○卻以被告乙○○不
      願交付權狀為藉口後，即未積極處理，被告乙○○亦無任
      何回應。再經協調，被告甲○○僅同意退回前所交付之三
      紙支票，但對於履約仍為置理，原告再委請律師發函要求
      被告甲○○、被告乙○○履約仍未獲履約或解約之回應。
      被告甲○○、被告乙○○不僅聯手惡意違約，甚為惡劣，
      其行徑更屬聯手詐欺原告產生誤信而簽約付款買屋，侵害
      於告意思自由。原告依法聲請假扣押查封被告甲○○之財
      產，之後，被告甲○○竟發函指稱系爭買賣契約不生效力
      ，企圖推卸責任。故原告以本件訴訟之起訴狀之送達為解
      除契約之意思表示。
    2.被告甲○○、被告乙○○簽約後拒絕履約，原告並已解除
      系爭契約，依法得請求賠償。另被告甲○○、被告乙○○
      聯手以借名登記為幌子，詐欺原告簽立契約及開立支票繳
      付定金，嗣後再以被告乙○○拒絕提供權狀，其等行為嚴
      重影響交易安全，對於原告亦有妨害意思自由之共同侵權
      行為，應負連帶損害賠償責任。綜上，原告依據民法第11
      調第3 項、民法第226 條、第227 條之1 、同法第184 條
      第1 項規定請求被告賠償原告216 萬元
    3.聲明：被告應給付原告216 萬元及自起訴狀繕本送達翌日
      起至清償日止按年息百分之五計算之利息。願供擔保請求
      宣告假執行。
（二）對被告答辯之陳述：
      1.系爭買賣契約所附之授權書非被告甲○○當場書立，係
        由被告甲○○攜回簽署完畢後提出，授權書已完成記載
        且有被告甲○○、被告乙○○之簽名與蓋章，故被告甲
        ○○應取得被告乙○○之授權。且本件買賣契約自簽署
        後，被告乙○○並未表示未授權被告乙○○直至臨訟始
        稱未授權。
      2.被告甲○○向原告聲稱系爭不動產係借名登記於被告乙
        ○○名下，伊係真正所有權人，且系爭不動產所在之建
        案亦有多筆不動產係登記在被告乙○○名下而由甲○○
        委託出售，被告甲○○就系爭不動產有處分權，故本件
        契約之當事人應為被告甲○○，系爭契約並非無效。
二、被告之抗辯
（一）被告乙○○部分：被告乙○○與原告素不相識，雙方並未
      有任何交易，被告乙○○並未授權被告甲○○或自行委任
      仲介出售系爭不動產，亦未授權被告甲○○與原告簽訂系
      爭買賣契約。被告乙○○非系爭買賣契約之當事人，且亦
      無與被告甲○○聯手詐欺原告之行為，原告依據系爭買賣
      契約或侵權行為請求被告乙○○賠償難謂有理。
（二）被告甲○○部分：
      1.被告甲○○雖曾於98年5 月間委託仲介公司出售系爭房
        地，惟98年6 月6 日係以被告乙○○之代理人身份與原
        告簽訂系爭買賣契約，當時已表明系爭不動產係登記於
        被告乙○○之名下，雖被告甲○○自認可取得被告乙○
        ○之同意，但為慎重起見，認應取得被告乙○○之同意
        再簽約，但因仲介公司人員勸稱只要被告甲○○能確定
        可取得被告乙○○之同意即可，先簽約無妨，被告甲○
        ○才簽署仲介公司所提供之授權書，並與原告簽訂系爭
        買賣契約。嗣後被告乙○○因部分細節問題拒不交出所
        有權狀配合辦理，被告甲○○亦將此事告知原告，並退
        回價金支票，嗣後仍積極與被告乙○○溝通不動產所有
        權移轉登記事宜，被告甲○○已在98年9 月取得被告乙
        ○○之同意協同辦理系爭不動產之所有權移轉登記，並
        以存證信通知原告履約，但原告並未回復，而向法院提
        起本件訴訟。
      2.被告甲○○並非契約當事人而係代理人，被告甲○○充
        其量僅負民法第110 條之無權代理人之損害賠償責任，
        但因原告明知被告甲○○尚未取得授權，原告非善意相
        對人，被告甲○○亦不負賠償之責。因此，原告主張依
        據系爭契約第11條第3 項約定，請求被告甲○○負器淤
        責任，依法即有錯誤。
      3.且被告甲○○知悉被告乙○○對於移轉系爭不動產有不
        同意見，立即告知原告並退還價金支票，顯見並無詐欺
        原告之意，否則豈會退回支票。故原告主張被告甲○○
        有詐欺行為，依據民法第184 條規定請求損害賠償，亦
        非有據。
（三）聲明：原告之訴及假執行均駁回，如受不利判決，願供擔
      保請求宣告免為假執行。
三、不爭執事實
（一）98年6 月6 日簽立之系爭買賣契約書係由被告甲○○代簽
      被告乙○○之名字及蓋用印章，被告甲○○則簽名於代理
      人欄位。
（二）98年6 月6 日簽約當日，原告簽發三張支票（支票號碼分
      別為：QC0000000 、QC0000000 、QC0000000 ，發票日期
      分別為：98年6 月8 日、98年6 月25日、98年6 月30日，
      票面金額分別為：45萬元、73萬元及64萬元）及本票一張
      （票號為：154260，發票日期為：98年6 月6 日，到期日
      為：98年7 月22日，票面金額為：728 萬元），四張票據
      均交給房屋仲介公司人員保管，並未交給被告。嗣於98年
      6 月17日，房屋仲介公司人員將前述四張票據全部交還給
      原告，原告、被告甲○○書立票據撤回同意書。
四、爭執要點
（一）被告甲○○是否取得被告乙○○之授權出售系爭房屋？
（二）被告乙○○是否曾與原告成立買賣契約？
（三）承上，如系爭契約未成立，被告甲○○、乙○○是否共同
      詐欺構成侵權行為？
五、法院之判斷
（一）被告甲○○是否取得被告乙○○之授權簽訂系爭契約？原
      告與被告乙○○是否成立買賣契約？或原告與被告甲○○
      是否成立買賣契約？
    1.依據兩造不爭執之不動產買賣契約書及授權書，不動產買
      賣契約書上之記載賣方為被告乙○○、蓋用被告乙○○之
      印章被告甲○○則在代理人欄簽名蓋用印章，而授權書亦
      記載授權人為乙○○、被授權人為甲○○，故依據上開文
      件可證，本件系爭不動產買賣契約之主體應為原告與被告
      乙○○，而被告甲○○則居於代理人之地位。因此，苟被
      告甲○○取得被告乙○○之授權簽訂買賣契約，則系爭買
      賣契約之當事人則存在於原告與被告乙○○間。被告甲○
      ○既非契約當事人，原告主張依據系爭買賣契約及民法第
      226 條、同法第227 條之1 規定請求被告甲○○給付則難
      謂有理。
    2.原告雖另以被告甲○○向原告聲稱系爭不動產係借名登記
      於被告乙○○名下，伊係真正所有權人，且系爭不動產所
      在之建案亦有多筆不動產係登記在被告乙○○名下而由甲
      ○○委託出售，而主張被告甲○○就系爭不動產有處分權
      ，本件契約之當事人應為被告甲○○云云。經查：
      (1)借名契約為一無名契約，係指當事人約定一方（借名者
        ），經他方（出名者）同意，而就屬於一方現在或將來
        之財產，以他方之名義登記為所有權人，而借名契約當
        事人間之權利義務，首應依據雙方契約之內容而定之，
        契約未約定才以補充解釋之方式決定之，而於補充解釋
        時，應參考民法關於委任之相關規定。雖借名登記者得
        請求出名者應將業已登記在其名義之財產返還於出名者
        ，而返還之方式，首應依據契約之約定，未約定者則應
        視其財產之類型而定，出名者經登記為不動產或動產之
        所有人，應以移轉所有權之方式使借名者成為新所有人
        。又所有人，於法令限制之範圍內，得自由使用、收益
        、處分其所有物，並排除他人之干涉，民法第765 條定
        有明文，故不動產之處分權，乃所有權之權能之一，為
        所有權人所有。故依上所述，系爭不動產苟因被告甲○
        ○、被告乙○○間成立借名契約而登記於被告乙○○名
        下，被告甲○○已非系爭不動產之所有權人，其與系爭
        不動產間之關聯，僅由借名登記之債權契約所聯繫，除
        非借名契約明文約定，否則，被告甲○○如未終止借名
        契約，請求返還系爭不動產，並依據不動產之權利移轉
        方式，將系爭不動產所有權移轉登記於其名下，否則難
        謂就系爭不動產有處分權。原告以系爭不動產為借名登
        記於被告乙○○名下，故主張被告甲○○就系爭不動產
        有處分權云云，顯有誤解。因此，原告再以被告甲○○
        有系爭不動產之處分權推論系爭買賣契約之當事人為被
        告甲○○，則難謂可採。
      3.系爭不動產是否在被告甲○○、被告乙○○成立借名契
        約，與被告甲○○與原告間究竟以何身份訂立買賣契約
        ，本無一定之關係，此為二獨立之債權契約。縱然成立
        借名登記契約，對於借名登記契約之標的之出售，得以
        借名者自己之名義訂立買賣契約，其成為買賣契約當事
        人，履行買賣契約之義務，享有買賣契約之權利，而向
        出名者請求返還借名登記之標的物後，交付買賣契約相
        對人以滿足其應履行買賣契約之義務，另一方式則與借
        名者達成合意經借名者授權，亦可以借名者之名義與他
        人訂立買賣契約，由借名者藉履行買賣契約之義務，而
        履行借名登記契約所負之返還借名登記標的物之義務。
        準此，是否有借名契約之存在或向買賣契約相對人表明
        借名契約，均非當然可推論買賣契約即存在於借名契約
        之借名人與買受人間。故原告主張被告甲○○、被告乙
        ○○間因有借名登記契約，故而推論系爭不動產買賣契
        約之當事人為被告甲○○云云，亦非可採。從而，原告
        請求傳訊證人湯秀芳、曾米谷、楊大智及李慧莊等人為
        證及向新總陽建設股份有限公司調閱系爭不動產之原始
        買賣契約，以證明被告甲○○將系爭不動產借名登記於
        被告乙○○之名下或於簽立系爭買賣契約時被告甲○○
        曾向原告表明其為系爭不動產之借名人等情，並無必要
        。
      4.依據上開所述，依據買賣契約上之記載，系爭買賣契約
        之當事人應為原告與被告乙○○，而被告甲○○則為代
        理人，此亦為原告所明知。如系爭買賣契約當事人為被
        告甲○○，則應由被告甲○○列名為出賣人而非以代理
        人地位自居，被告甲○○縱曾表明系爭不動產係其借名
        登記於被告乙○○名下，亦無礙於系爭買賣契約當事人
        間之認定。而被告乙○○否認未授權被告甲○○與原告
        訂立買賣契約，原告主張被告乙○○已授權之事實並未
        提出證據證明，故並未可採。按無代理權人以代理人之
        名義所為之法律行為，非經本人承認，對於本人不生效
        力，前項情形，法律行為之相對人，得定相當期限，催
        告本人確答是否承認，如本人逾期未為確答者，視為拒
        絕承認，民法第170 條定有明文。系爭買賣契約因係被
        告甲○○無權代理被告乙○○簽訂，依據上開規定對於
        被告乙○○不生效力，原告依據系爭買賣契約對被告乙
        ○○有所主張，尚非有據。另被告甲○○並非系爭買賣
        契約之當事人，非買賣契約效力所及，原告依據系爭買
        賣契約對被告甲○○主張違約責任，亦難謂有據。
      5.被告甲○○確實未取得被告乙○○之授權，卻以被告乙
        ○○之名義與原告訂立系爭買賣契約等情，為被告甲○
        ○所不爭執。故被告甲○○應為無權代理人。而按無代
        理權人，以他人之代理人名義所為之法律行為，對於善
        意之相對人，負損害賠償之責，民法第110 條定有明文
        。再按無權代理人責任，係直接基於民法之規定而發生
        之特別責任，並不以無權代理人有故意或過失為其要件
        ，係屬於所謂原因責任、結果責任或無過失責任之一種
        ，而非基於侵權行為之損害賠償，最高法院56年台上字
        第305 號著有判例可參。被告甲○○為無權代理人，依
        據上開規定，似應對善意之原告負損害賠償之責。惟本
        件審理時，經向原告訴訟代理人闡明是否主張此一請求
        權，但原告訴訟代理人仍表明主張侵權行為之請求權，
        而未主張民法第110 條之請求權，有本院98年12月10日
        之言詞辯論筆錄在卷可參，故本院自不能依據原告所未
        主張之請求權加以審理判決，併此敘明。
（二）本件被告被告甲○○、被告乙○○是否共同詐欺原告而成
      立侵權行為？
      1.按因故意或過失，不法侵害他人之權利者，負損害賠償
        責任，民法第184 條第1 項前段定有明文。又按以侵權
        行為為原因，請求回復原狀或賠償損害者，應就其權利
        被侵害之事實負立證之責，最高法院19年上字第38號著
        有明文。
      2.原告主張被告甲○○與被告乙○○係共同詐欺原告使原
        告誤信而簽約付款買屋侵害原告意思自由云云，雖被告
        甲○○在未取得被告乙○○之同意前而擅自簽署授權書
        及以被告乙○○之代理人自居，以被告乙○○之名義與
        原告簽訂買賣契約，固有不當，但被告甲○○之無權代
        理行為應是侵害被告乙○○之權利而非侵害原告之權利
        ，至於原告因被告甲○○之無權代理受損之部分，似應
        依據民法第110 條規定求償，難以此逕認定成立侵權行
        為。此外，原告並未就被告甲○○、被告乙○○聯手詐
        欺、惡意違約，妨害其意思自由等情提出證據證明，依
        據上開判例所示，原告應就權利被侵害之事實負立證之
        責，原告既未提出證據證明，故原告主張被告等應連帶
        負侵權行為之損害賠償之責，尚非有據。
（三）綜上所陳，本件原告依據系爭買賣契約第11條第3 項、民
      法民法第226 條、第227 條之1 、第184 條第1 項規定，
      請求被告給付216 萬元及法定遲延利息，難謂有理，不能
      准許，應駁回原告之訴。原告受敗訴判決，其假執行之聲
      請即失所依據，應併予駁回。
六、兩造其餘主張及所提證據與本院上開論斷無涉或無違，不予
    贅述。
七、訴訟費用之負擔：民事訴訟法第78條。
中    華    民    國    98    年    12    月    24    日
                  民事第一庭  法  官  黃珮禎
以上正本證明與原本無異。
如對本判決上訴，應於判決送達後20日內向本院提出上訴狀。
中    華    民    國    98    年    12    月    28    日
                              書記官  劉奕湘

司法院資訊處製作；財團法人民間司法改革基金會備份。
